臺灣士林地方法院民事判決　　　　　　 93年度簡上字第152號
上訴人即附
帶被上訴人　甲○○
訴訟代理人　丙○○
被上訴人即
附帶上訴人　乙○○
訴訟代理人　周仕傑　律師
　　　　　　周　群　律師
上列當事人間請求確認本票債權不存在事件，上訴人對於中華民
國93年9 月30日本院內湖簡易庭92年度湖簡字第1671號第一審判
決提起上訴，本院於94年6 月30日言詞辯論終結，判決如下：
    主  文
上訴及附帶上訴均駁回。
第二審訴訟費用關於上訴部分，由上訴人負擔，附帶上訴部分，
由被上訴人負擔。
    事實及理由
一、被上訴人（即附帶上訴人）起訴主張：被上訴人（即附帶上
    訴人）與訴外人丙○○原為夫妻，雙方約定由丙○○擔任被
    上訴人（即附帶上訴人）經營之群傑企業社之負責人，被上
    訴人（即附帶上訴人）於民國87年間因財務週轉需要，向丙○○調借新台幣（下同）1,000,000 元，被上訴人（即附帶
    上訴人）並開立1 紙本票交予丙○○作為借款憑證。嗣雙方
    於91年7 月22日達成離婚之初步協議，丙○○先前借予被上
    訴人（即附帶上訴人）之1,000,000 元，加計自87年起之利
    息等，擴張為1,600,000 元，丙○○並稱被上訴人（即附帶
    上訴人）之前開立之本票已遺失，要求被上訴人（即附帶上
    訴人）重新開立本票，被上訴人（即附帶上訴人）乃簽發，
    發票日為91年7 月22日、到期日為同年月23日、面額為1,00
    0,000 元、票號CH286023號之本票（下稱系爭本票）及另紙
    面額600,000 元之本票交予丙○○。被上訴人（即附帶上訴
    人）交付系爭本票時，並未記載受款人，系爭本票上受款人
    「甲○○」3 字係丙○○於事後自行填寫。嗣被上訴人（即
    附帶上訴人）於91年9 月1 日與丙○○簽立協議離婚書，約
    定由被上訴人（即附帶上訴人）按月給付30,000元贍養費予
    丙○○。其後被上訴人（即附帶上訴人）於91年9 月至同年
    12月間，曾分別給付丙○○230,000 元、110,000 元、200,
    000 元以清償借款及給付贍養費。至91年12月間因群傑企業
    社與群傑科技有限公司（下稱群傑公司）幫欣興電子股份有
    限公司（下稱欣興公司）進行代工，欣興公司於91年12月13
    日匯款2,632,468 元至傑群企業社於新竹國際商業銀行南崁
    分行（下稱新竹企銀南崁分行）帳號00000000000 號之帳戶
    內，被上訴人（即附帶上訴人）於91年12月16日持存摺與印
    鑑前往新竹企銀南崁分行欲提領上述金額時，銀行襄理告知
    印鑑已遭丙○○掛失，並凍結帳戶。被上訴人（即附帶上訴
    人）乃於91年12月18日以桃園中路郵局第1143號存證信函催
    告丙○○出面解決，否則將提出刑事告訴。當日中午丙○○
    即主動與被上訴人（即附帶上訴人）協議，要求被上訴人（
    即附帶上訴人）依離婚協議書第3 條及第4 條約定以此款項
    一次清償，雙方乃約定由丙○○領取2,630,000 元，其中1,
    600,000 元用以清償上述87年間之借款債務，餘1,000,000
    元則作為3 年之贍養費，不足部分由被上訴人（即附帶上訴
    人）於92年1 、2 月匯入丙○○帳戶中。詎丙○○於取得上
    述2,630,000 元後，即委託律師發函予被上訴人（即附帶上
    訴人），並提出確認婚姻關係存在之民事訴訟與偽造文書之
    刑事告訴，且將被上訴人（即附帶上訴人）所開立之2 張本
    票分別以母親鄭寶珠及上訴人（即附帶被上訴人）之名義向
    台灣桃園地方法院聲請裁定准予強制執行。上訴人（即附帶
    被上訴人）係丙○○之姨丈，明知系爭本票之債權已不存在
    ，係以惡意取得系爭本票，不得主張票據權利。又上訴人（
    即附帶被上訴人）取得系爭本票，未支付任何對價，亦不得
    享有優於前手丙○○之權利。退萬步言，縱被上訴人（即附
    帶上訴人）係向上訴人（即附帶被上訴人）借款，該借款亦
    因鄭寶珠帳戶有920,000 元轉入上訴人（即附帶被上訴人）
    帳戶內而受清償。爰本於民事訴訟法第247 條規定訴請確認
    系爭本票債權不存在等語。上訴人（即附帶被上訴人）則以
    ：被上訴人（即附帶上訴人）於87年間擔任朝將股份有限公
    司（下稱朝將公司）之負責人，因週轉困難，乃委由丙○○
    出面向上訴人（即附帶被上訴人）借貸1,000,000 元，上訴
    人（即附帶被上訴人）立即將定存於南港區農會之1,000,00
    0 元解約，並由丙○○代朝將公司將該款項轉匯入新雁電子
    有限公司（下稱新雁公司）之帳戶。又丙○○為群傑企業社
    之負責人，本得領取新竹企銀南崁分行帳戶內之2,630,000
    元，該款項與本案無關。又被上訴人（即附帶上訴人）既主
    張曾於91年12月18日與丙○○協議另外之1,000,000 元作為
    贍養費之1 次給付，被上訴人（即附帶上訴人）為何又於92
    年1 月16日、92年2 月17日，各匯款30,000元至丙○○帳戶
    內。被上訴人（即附帶上訴人）復主張早已清償系爭票款，
    只是尚未取回系爭本票云云，惟依現今社會交易習慣，豈有
    於清償票款之同時不取回本票之理。另91年12月18日丙○○
    與被上訴人（即附帶上訴人）達成之協議內容倘如被上訴人
    （即附帶上訴人）所言，為何協議書上未載明丙○○領取系
    爭款項係為償還系爭借款等語，資為抗辯。
三、本件原審對於被上訴人之請求，判決確認系爭本票債權，於
　　80,000元以外之部分不存在，並駁回被上訴人其餘請求，上
　　訴人、被上訴人分別對於敗訴部分提起上訴、附帶上訴。上
  　訴人（即附帶被上訴人）並聲明求為：(一)原判決不利於上訴
    人部分廢棄。(二)右廢棄部分，被上訴人在第一審之訴駁回。
    (三)附帶上訴駁回。被上訴人（即附帶上訴人）則聲明求為：
    (一)上訴駁回。(二)原判決不利於附帶上訴人部分廢棄。(三)上開
    廢棄之部分確認系爭本票債權於80,000元之範圍內不存在。
四、兩造不爭執事項如下：
  (一)丙○○與被上訴人（即附帶上訴人）原為夫妻，於91年9 月
    1 日簽訂離婚協議書，約定：「(三)財產之歸屬：離婚前之債
    權債務由男方負擔。(四)贍養費及慰藉金之給付：自91年10月
    15日起每月支付參萬元正至女方有謀生能力或再婚為止。」
    ，被上訴人分別於92年1 月16日、92年2 月17日各匯贍養費
    30,000 元入丙○○帳戶。
  (二)丙○○與上訴人（即附帶被上訴人）為姪女與姨丈之姻親關
    係。鄭寶珠係丙○○之母親。
  (三)被上訴人（即附帶上訴人）於87年間擔任朝將公司之負責人
    ，朝將公司於87年7 月28日匯款1,000,000 元予新雁公司。
    上訴人（即附帶被上訴人）於87年7 月28日向南港區農會申
    請存款中途解約，本金面額為1,000,000 元。上揭匯款之資
    金來源即上揭解約金。
  (四)上訴人（即附帶被上訴人）持系爭本票向台灣桃園地方法院
    聲請裁定准予強制執行，經該院於92年5 月16日以92年度票
    字第1539號裁定准許。
  (五)系爭本票上指定人「甲○○」、金額「壹佰萬元整」係由丙○○所書寫，發票人「乙○○」、發票日「91年7 月22日」
    係被上訴人（即附帶上訴人）所書寫。系爭本票係由丙○○
    交付予上訴人（即附帶被上訴人）。
  (六)群傑企業社登記之負責人為丙○○。群傑企業社於91年11月
    22日開立以欣興公司為買受人，金額為2,874,950 元，品名
    為成型加工1 批之統一發票予欣興公司。欣興公司於91年11
    月22日匯款2,632,468 元至傑群企業社於新竹企銀南崁分行
    帳號00000000000 號帳戶內。丙○○於91年12月16日上午向
    該分行辦理原印鑑及存摺簿遺失。被上訴人（即附帶上訴人
    ）於同日下午持印鑑及存摺簿向該分行領款未果。被上訴人
    （即附帶上訴人）於同年月18日向丙○○發存證信函限其於
    文到3 日內出面解決。被上訴人（即附帶上訴人）與丙○○
    於同日在該分行簽訂協議書，記載：「今兩造雙方「乙○○
    」「丙○○」已達成協議，同意丙○○提領帳戶0000-00000
    00戶內所有存款」。丙○○提領其中之2,600,000 元後，於
    91年12月19日存入鄭寶珠於台北銀行城中分行帳號00000000
    00之9 號帳戶內。鄭寶珠於92年1 月29日將其中之920,000
    元轉存入上訴人（即附帶被上訴人）台北市南港區農會帳號
    00000000000000號帳戶內。
五、本件兩造爭點在於：(一)系爭本票之原因關係即借貸契約之當
　　事人為何？(二)兩造是否為系爭本票之直接前後手？(三)被上訴
　　人（即附帶上訴人）有無清償借款？茲分述如下：
  (一)系爭本票之原因關係即借貸契約之當事人為何？
    被上訴人（即附帶上訴人）於87年間擔任朝將公司之負責人
    ，朝將公司於87年7 月28日匯款1,000,000 元予新雁公司。
    上訴人（即附帶被上訴人）於87年7 月28日向南港區農會申
    請存款中途解約，本金面額為1,000,000 元。上揭匯款之資
    金來源即上揭解約金之事實，為兩造所不爭執。則上訴人（
    即附帶被上訴人）係資金之提供者，通常應為借貸契約之貸
    與人。又被上訴人（即附帶上訴人）於原審提出之民事爭點
    整理狀第3 頁記載「查本事件中，訴外人丙○○出面向其姨
    丈（即被告）借貸籌措週轉金，交付予原告與訴外人丙○○
    共同經營之事業使用，並有支付被告利息費用之事實情形，
    此有訴外人丙○○親筆登載之帳冊資料可稽（證九－利息支
    付予被告之帳簿紀錄）；等待原告所經營之事業有能力清償
    時，即依循原告週轉金籌措之方式行歸還清償之行為，‧‧
    ‧」（見原審卷第34頁），而被上訴人（即附帶上訴人）於
    原審提出之帳簿紀錄上確有記載「甲○○利息」字樣（見原
    審卷第49至53頁）。若上訴人（即附帶上訴人）非借貸契約
    之當事人，帳簿紀錄何以會記載其姓名。又證人丙○○、鄭
    銀梅均同證稱：被上訴人（即附帶上訴人）在電話中先與上
    訴人（即附帶被上訴人）談好借錢事宜，事後再辦理匯款等
    語（見原審卷第101 、109 頁)。 且衡諸社會常情，夫透過
    妻向娘家借款時，鮮有先由妻與娘家成立借貸關係，再由妻
    與夫成立借貸關係之情事。故系爭本票之原因關係即借貸契
    約之當事人應為兩造，而非被上訴人（即附帶上訴人）與丙○○。
  (二)兩造是否為系爭本票之直接前後手？
  　系爭本票上指定人「甲○○」字樣固係由丙○○所書寫，且
  　系爭本票亦係由丙○○交付予上訴人（即附帶被上訴人）。
    惟系爭本票之原因關係即借貸契約之當事人為兩造，有如上
  　述。證人丙○○復證稱：被上訴人（即附帶上訴人）請伊把
    名字與金額寫好後，把系爭本票交給上訴人（即附帶上訴人
 　 ）等語（見原審卷第106 頁），核與證人鄭銀梅證稱：係被
    上訴人（即附帶上訴人）打電話給伊，稱要開1 張本票，叫
    丙○○拿來等語（見原審卷第109頁）相符，堪認丙○○僅
  　係被上訴人（即附帶上訴人）填寫受款人及交付系爭本票之
　　機關，兩造係系爭本票之直接前後手，並不生上訴人（即附
  　帶被上訴人）係以惡意或以無相當對價取得票據之問題。
　(三)被上訴人（即附帶上訴人）是否已清償借款？
    1.群傑企業社登記之負責人為丙○○。群傑企業社於91年11
　　　月22日開立以欣興公司為買受人，金額為2,874,950 元，
  　　品名為成型加工1 批之統一發票予欣興公司。欣興公司於
    　91年11月22日匯款2,632,468 元至傑群企業社於新竹企銀
      南崁分行帳號00000000000 號帳戶內。而丙○○自承：「
    　90年設立企業社，機器先承租，於91年3 月或4 月間承買
      ，是用企業社的盈餘買，是我們共同經營企業社。」等語
      （見本院卷第105 頁）。是丙○○雖係群傑企業社登記之
      負責人，惟係與被上訴人（即附帶上訴人）共同經營群傑
      企業社，欣興公司於91年11月22日匯款入群傑企業社於新
      竹企銀南崁分行帳號00000000000 號帳戶內之2,632,468
      元自非丙○○個人所有。再者，丙○○於91年9 月1 日與
      被上訴人（即附帶上訴人）簽訂之離婚協議書，明載：「
      (三)財產之歸屬：離婚前之債權債務由男方負擔。」等語
      ，可見雙方已協議於91年9 月1 日前被上訴人（即附帶上
　　　訴人）因經營朝將公司而積欠丙○○娘家之債務，及因共
  　　同經營群傑企業社所生之債權、債務皆應由被上訴人（即
　　　附帶上訴人）自行負責。此由群傑企業社於新竹企銀南崁
  　　分行帳號00000000000號帳戶之印鑑及存摺簿係由被上訴
　　　人（即附帶上訴人）持有，以及上訴人（即附帶被上訴人
　　　）於原審具狀陳稱：「原告更可惡者，其於91年9 月間多
  　　次威脅丙○○離婚，否則將其所欠丙○○娘家之債務將不
    　清償，且欲掏空群傑企業社之資產，導致丙○○忍受其偽
      造文書之情況下，由原告於離婚協議書上簽署「離婚前之
      債權債務由男方承擔」（見原審卷第12頁）等情可資佐證
      。是上揭帳戶內之金錢原即約定由被上訴人（即附帶上訴
      人）負責收取，應係丙○○嗣後反悔，明知上述印鑑及存
      摺簿並未遺失，仍於91年12月16日上午向新竹企銀南崁分
      行分行辦理原印鑑及存摺簿遺失，致被上訴人（即附帶上
　　　訴人）於同日下午持印鑑及存摺簿向該分行領款未果。
    3.被上訴人（即附帶上訴人）與丙○○於91年12月18日在新
  　　竹企銀南崁分行簽訂之協議書記載：「今兩造雙方「乙○○」「丙○○」已達成協議，同意丙○○提領帳戶0000-0
      000000戶內所有存款」等語。惟上揭帳戶內之金錢原約定
      由被上訴人（即附帶上訴人）負責收取，有如上述。被上
      訴人（即附帶上訴人）同意由丙○○領取必有原因。又丙○○於提領上開帳戶內之2,600,000 元後隨即於91年12月
      19日轉存入母親鄭寶珠於台北銀行城中分行帳號00000000
      00之9 號帳戶內。鄭寶珠再於92年1 月29日將其中之920,
      000 元轉存入被上訴人台北市南港區農會帳號0000000000
      0000帳戶內。詎丙○○於原審竟故對法院為領取2,600,00
　　　0 元後即放在身上之不實陳述，以規避法院調查匯款之流
  　  向。質之證人丁○○復證稱：丙○○告訴伊被上訴人（即
      附帶上訴人）有說1,600,000 元，要還欠款，本票要撕掉
      等語（見本院卷第65頁）。是被上訴人（即附帶上訴人）
      主張曾與丙○○協議，上揭2,600,000 元之部分應用於清
      償系爭借款1,000,000 元乙節，應屬可信。
    4.被上訴人（即附帶上訴人）與丙○○於91年12月18日在新
  　　竹企銀南崁分行簽訂之協議書，僅係向新竹企銀南崁分行
    　領款使用，自無必要記載被上訴人（即附帶上訴人）同意
      由丙○○領款之原因。惟由該帳戶內之款項原應由被上訴
      人（即附帶上訴人）領取，及該款項於短期內輾轉匯款之
      過程，以及證人丁○○之證詞，已可探知被上訴人（即附
      帶上訴人）確曾與丙○○協議，上揭2,600,000 元之部分
      應用於清償系爭借款1,000,000 元，有如前述。尚難因被
      上訴人（即附帶上訴人）與丙○○未將協議形諸文字，即
      謂雙方無此協議。
    5.上訴人（即附帶被上訴人）雖質疑被上訴人（即附帶上訴
      人）為何未取回系爭本票。惟被上訴人（即附帶上訴人）
      僅係與丙○○約定上揭2,600,000 元之部分應用於清償其
      積欠上訴人（即附帶被上訴人）之借款，於丙○○依約清
      償前，被上訴人（即附帶上訴人）自無法取得系爭本票。
    6.被上訴人（即附帶上訴人）與丙○○簽訂之離婚協議書，
      固記載被上訴人（即附帶上訴人）應自91年10月15日起按
      月支付30,000元贍養費，至丙○○有謀生能力或再婚為止
      。惟被上訴人（即附帶上訴人）依約僅須按月支付贍養費
      ，且難以確定給付之終期，被上訴人（即附帶上訴人）自
      無可能一次給付贍養費予上訴人（即附帶被上訴人）。依
      照常理，被上訴人（即附帶上訴人）與丙○○茍有協議，
      自以清償其積欠上訴人（即附帶被上訴人）之借款債務為
      先，應無可能先用於給付贍養費。
    7.丙○○嗣雖陳稱：伊把群傑企業社之一台價值2,000,000
      元之CNC 機器留給被上訴人（即附帶上訴人），被上訴人
      （即附帶上訴人）才同意由伊領取上揭2,600,000 元云云
      。惟依丙○○於言詞辯論所陳：90年設立群傑企業社，先
      是租用機器使用，於91年3 、4 月始用企業社之盈餘，購
      買上開機器，每月償還100,000 元云云，機器價款既非其
      一人所出，被上訴人（即附帶上訴人）自無因此而同意其
      領取2,600,000 元之理。矧與離婚協議書所載：「離婚前
      之債權債務由男方負擔」等語不符，其此部分所言，即不
      足採信。
    8.台灣台北地方法院94年度簡上字第38號判決理由雖認定被
      上訴人（即附帶上訴人）所提證據並無法證明丙○○自群
      傑企業社領取2630,000元係為清償積欠鄭寶珠之600,000
      元債務（見本院卷第86頁），惟本院並不受其認定之拘束
      ，併此敘明。
    9.丙○○於本院陳稱：伊與母親鄭寶珠並無金錢往來，伊只
      是借用母親之戶頭而已等語（見本院卷第104 頁）。足見
      丙○○確已依協議為被上訴人（即附帶上訴人）向上訴人
      （即附帶被上訴人）清償920,000 元無訛。雖證人鄭銀梅
      證稱：920,000 元係鄭寶珠十餘年來之借款一次清償云云
      ，然經原審法官訊問有關借款時間、金額、清償內容等事
      項，鄭銀梅皆無法明確答覆，與常情相違，不足採信。
　　10.被上訴人（即附帶上訴人）雖與丙○○約定，前述2,600,
      000 元之部分應用於清償系爭1,000,000 元借款，但丙○○僅依協議清償被上訴人（即附帶上訴人）對上訴人（即
      附帶被上訴人）之部分借款920,000 元，餘款80,000元並
      無證據足證上訴人（即附帶被上訴人）業已獲償，被上訴
      人（即附帶上訴人）僅空言主張亦已清償餘款80,000元云
      云，惟未舉證以實其說，自不足採。
六、從而，被上訴人（即附帶上訴人）起訴請求確認系爭本票債
    權，於80,000元以外之部分不存在，為有理由，逾此部分之
    請求，為無理由，應予駁回。原審判決確認系爭本票債權，
    於80,000元以外之部分不存在，並駁回被上訴人（即附帶上
    訴人）其餘之訴，於法並無違誤。上訴及附帶上訴意旨指摘
    原判決不當，求予廢棄改判，均無理由，均應駁回。
七、本件判決基礎已臻明確，兩造其餘之攻擊防禦方法及訴訟資
　　料，核與判決之結果不生影響，爰不一一論述，併予敘明。
八、據上論結，本件上訴及附帶上訴均為無理由，依民事訴訟法
　　第436 條之1 第3 項、第449 條第1 項、第78條，判決如主
　  文。
中　　華　　民　　國　　94　　年　　7 　　月　　21　　日
                  民事第一庭  審判長法  官  黃小瑩
                                    法  官  洪舜帆
                                    法  官  楊智勝
以上正本證明與原本無異。
本件判決不得上訴。
中　　華　　民　　國　　94　　年　　7 　　月　　25　　日
                                    書記官  黃王雅寬
